最高法院刑事判決　　　　　　　　　　　　　　　九十三年度台上字第三八三八號
　　上　訴　人　乙○○
　　　　　　　　甲○○
　　右　一　人
　　選任辯護人　薛西全律師
　　　　　　　　鄭銘仁律師
右上訴人等因違反毒品危害防制條例案件，不服臺灣高等法院高雄分院中華民國九十
三年五月六日第二審判決（九十二年度上重訴字第二四號，起訴案號：臺灣高雄地方
法院檢察署九十二年度偵字第八０一二號），提起上訴，本院判決如左：
    主  文
原判決撤銷，發回臺灣高等法院高雄分院。
    理  由
本件原判決認定上訴人乙○○於民國九十二年四月十日晚在高雄六合夜市遇見綽號「
阿信」之成年男子，二人交談後，乙○○明知海洛因為毒品危害防制條例第二條第二
項第一款所稱之第一級毒品，竟與「阿信」共同基於販賣第一級毒品海洛因之犯意聯
絡，允諾為「阿信」至臺南向綽號「三哥」之不詳姓名成年人販入第一級毒品海洛因
交予「阿信」販賣，「阿信」並同意事成之後給予乙○○新臺幣（下同）五萬元之酬
勞，同年四月十一日上午九時四十分許，乙○○接獲「阿信」電話，乃騎機車至屏東
縣潮州大橋，自「阿信」取得購買毒品之價款二百五十萬元，返回家後，適其友人即
上訴人甲○○來訪，乙○○即徵得甲○○同意，搭乘甲○○所駕駛之車號ＷＯ─七五
一一號自用小客車帶上開款項駛往臺南，並撥打「三哥」之手機，與之相約交易，
而於同日下午二時四十五分許，在臺南市○○路○段安徒生咖啡簡餐店內與「三哥」
見面，乙○○即將二百五十萬元交予「三哥」，「三哥」離去後，於同日下午四時五
十分許折返，並交給乙○○海洛因一批（圓筒狀海洛因十八條、粉狀海洛因二包，合
計淨重一千三百二十一點一公克），乙○○乃將購得之毒品先裝入紙製手提袋中，
之上車後，坐於甲○○所駕駛之前開汽車前座，並將前座椅背放平，惟因該袋毒品體
積過大，無法塞入後座椅墊下，乙○○遂將紙袋內之毒品取出，逐條（包）藏置在上
開小客車後座椅墊夾層內，甲○○於乙○○將毒品取出塞入椅墊下方夾層時，已明知
乙○○所藏放之物為海洛因，竟與乙○○、「阿信」基於共同運輸毒品犯意聯絡，仍
駕駛該車搭載乙○○擬折返屏東，於同日下午五時許，甲○○駕駛藏有毒品之上開小
客車，行經臺南市○○路○段九號前，經法務部調查局高雄市調查處（下稱高雄市調
查處）人員當場查獲，並起獲前開第一級毒品海洛因一批，及乙○○所有裝毒品用之
紙製手提袋一只等情。因將第一審判決撤銷，改判仍分別論處乙○○共同販賣第一級
毒品（處無期徒刑，褫奪公權終身）、甲○○共同運輸第一級毒品（處有期徒刑十二
年，褫奪公權八年）罪刑，固非無見。
惟查：（一）犯毒品危害防制條例第四條第一項至第四項、第五條第一項至第四項前
段、第六條第一項至第四項、第七條第一項至第四項、第八條第一項至第四項、第十
條、第十一條第一項、第二項之罪，供出毒品來源，因而破獲者，得減輕其刑，為該
條例第十七條所明定。乙○○於第一審及原審調查中，一再供稱：「三哥名字叫劉泰
山，住臺南市安平區」、「有個證人知道三哥家住那裡，他的姓名叫龔飛虎，家住屏
東市，四十八年次」、「龔飛虎四十八年次，住屏東市，係其介紹認識劉泰山」、「
劉泰山四十九年次，住臺南市安平區，物品係其託李兆民轉交」（見第一審卷第一一
二頁、原審卷第一宗第一九六頁），而原審依乙○○所供查證，果查得龔飛虎之年籍
、住所（見原審卷第二宗第二四七頁），如乙○○上開供述屬實，則售賣扣案海洛因
之人，即係四十九年次，家住臺南市安平區之張泰山，原審就是否有張泰山其人﹖若
有，該張泰山是否即係售賣扣案海洛因毒品予乙○○之人﹖俱未調查，復未審酌可否
依憑乙○○上開供述，循線破獲售賣海洛因毒品予乙○○之人，而有上開得減輕其刑
規定之適用，自屬於法有違。（二）犯罪之成立，除應具備各罪之特別要件外，尤須
具有故意或過失之一般要件。原判決認定：「甲○○於乙○○將毒品取出塞入椅墊下
方夾層時，已明知乙○○所藏放之物為海洛因」，係以甲○○在偵查中供認：「（問
：你當時有罵他嗎？）你要上來拿這個也沒有講一下」、「我一看到就說你拿這什麼
東西，還叫我來拿」、「是他在弄的（即放入後座椅墊下）」、「我一看到就說你要
拿這什麼東西，還叫我來拿，有幾條我是不曉得」、「（問：他有告訴你『即毒品』
，不然你怎麼會去責怪他？）應該看：：就是白白的東西，看電視就看過」等語，為
其所憑之證據及認定之理由。惟甲○○已一再供稱其從未販賣或施用海洛因毒品（見
偵查卷第二四頁、第一審卷第二十頁），而毒品危害防制條例第二條第二項所稱之毒
品，分為三級，除第一級毒品海洛因呈白色外，第二、三級毒品中，是否亦有外觀為
白色者﹖若有，甲○○所稱其在電視看過之白色毒品，是否必然係第一級毒品海洛因
﹖何以能依憑甲○○上開供述，即認定甲○○明知乙○○帶上車之白色粉末係海洛
因﹖原審俱未審認，即逕憑甲○○上開供述，認定甲○○明知乙○○所藏放之物為海
洛因，此部分採證，自難謂為適法。（三）「訊問被告應全程連續錄音，必要時，並
應全程連續錄影，但有急迫情況，且經記明筆錄者，不在此限」、「筆錄內所載之被
告之陳述與錄音或錄影之內容不符者，除有前項但書情形外，不符之部分，不得作為
證據」為刑事訴訟法第一百條之一第一、二項所明定。第一審當庭勘驗九十二年四月
十一日高雄市調查處偵訊錄音帶，發現其顯示之對話內容，並非一問一答（見第一審
卷第一六一頁），而該錄音帶內無法顯示出調查筆錄所載：「但等我將海洛因拿到車
上時，他（指甲○○）才知道我係購買海洛因毒品」等語，復為檢察官所不爭執（見
第一審卷第二一一頁）。則上開非採一問一答方式之偵訊對話錄音帶，是否係全程連
續錄音﹖該調查筆錄記載：「他（指甲○○）跟我（指乙○○）一起上車，然後在後
座藏放時，他開始才知道那是海洛因毒品」，是否與錄音之內容相符﹖何以檢察官對
該錄音帶內容無法顯示出調查筆錄所載：「但等我將海洛因拿到車上時，他（指甲○
○）才知道我係購買海洛因毒品」等語，當庭並不爭執﹖原審對之俱未審認、說明，
即採納乙○○於高雄市調查處不利於甲○○之供述，作為判決之基礎，自難謂為適法
。（四）有罪判決書所記載之犯罪事實，為論罪科刑適用法律之基礎，故凡於適用法
律有關之重要事項，必須詳加認定，明確記載，然後於理由內敘明犯罪事實所憑之證
據及認定之理由，始足為適用法律之依據。若事實未有此記載，而理由加以說明，為
理由失其依據。如事實有此記載，理由未予說明，則為理由不備，按諸刑事訴訟法第
三百七十九條第十四款規定，其判決當然為違背法令。又毒品危害防制條例第四條第
一項之販賣第一級毒品罪，以行為人以營利之目的（意思），販入或賣出第一級毒品
，或二者兼而有之者，為構成要件。故行為人有無此項犯罪（營利意思）之目的條件
，自應於事實欄內詳為記載，然後於理由內說明憑以認定之證據，始為合法，原判決
論處乙○○共同販賣第一級毒品罪刑，但事實欄祇記載：「與『阿信』共同基於販賣
第一級毒品海洛因之犯意聯絡」，並未認定其與共犯「阿信」有營利之意圖，已難為
適用法律之依據；而理由內就事實欄未記載之事項，加以說明（即敘明「阿信」有營
利之意圖），則其上開理由說明，亦失所依據，均屬於法有違。以上，或係上訴人等
之上訴意旨所分別指摘，或屬本院得依職權調查之事項，應認原判決有撤銷發回更審
之原因。
據上論結，應依刑事訴訟法第三百九十七條、第四百零一條，判決如主文。
中　　　華　　　民　　　國　　九十三　　年　　　七　　　月　　二十三　　日
                              最高法院刑事第一庭
                                  審判長法官  施　文　仁
                                        法官  林　永　茂
                                        法官  蕭　仰　歸
                                        法官  林　茂　雄
                                        法官  呂　永　福
      右正本證明與原本無異
                                              書  記  官
中　　　華　　　民　　　國　　九十三　　年　　　七　　　月　　二十九　　日
                                                                        Ｅ
